臺北高等行政法院判決　　　　　　　　　　　　　　　九十年度訴字第六七六九號
　　　　　　　　　　　　　　　.
　　原　　　告　松翰科技股份有限公司
　　代　表　人　甲○○董事長.
　　訴訟代理人　丙○○
　　　　　　　　林麗珍律師
　　　　　　　　梁馨尹律師
　　被　　　告　經濟部智慧財產局
　　代　表　人　蔡練生（局長）
　　訴訟代理人　乙○○
　　參　加　人　華隆微電子股份有限公司
　　代　表　人　翁德銘董事長.
　　訴訟代理人　陳世寬律師
右當事人間因發明專利舉發事件，原告不服經濟部中華民國九十年十月十六日經（九
○）訴字第○九○○六三二四八四○號訴願決定，提起行政訴訟，並經本院裁定命參
加人獨立參加本件被告之訴訟。本院判決如左︰
    主  文
原告之訴駁回。
訴訟費用由原告負擔。
    事  實
壹、事實概要：
    緣參加人前於民國（以下同）七十八年二月二十三日以「語音合成系統消除瞬間
    雜音之編碼方法」向前經濟部中央標準局（八十八年一月二十六日改制為智慧財
    產局）申請發明專利，經該局編為第00000000號審查，准予專利（以下
    簡稱系爭案），並於公告期滿後，發給發明第○九九二八五號專利證書。嗣原告
    以其不符核准時專利法第二條第一款之規定，並檢具七十二年四月二十六日公開
    之日本昭五八︱七○二九七號專利案（以下簡稱引證案）為證據，對之提起舉發
    ，案經被告審查，於九十年三月八日以（九○）智專三（二）○四○二○字第○
    九○八九○○○三五○號專利舉發審定書為「舉發不成立」之處分。原告不服，
    提起訴願，遭駁回後，遂向本院提起行政訴訟，並經本院裁定命參加人獨立參加
    本件被告之訴訟。
貳、兩造聲明：
一、原告聲明：求為判決
１、訴願決定及原處分均撤銷。
２、訴訟費用由被告負擔。
二、被告聲明：求為判決如主文所示。
參、兩造爭點：
    原告於申請舉發時，是否亦舉發系爭案不具進步性？原告於訴願程序始提出VID-
    EOTEXT專利及專家意見書，是新證據或補強證據？縱是新證據，專利權之舉發如
    採職權調查主義，則訴願決定機關及本院是否即應依職權調查該證據？系爭案是
    否具新穎性？
一、原告陳述：
(一)、依系爭專利核准審定並發給專利證書當時（即七十五年十二月二十四日修正公布
    ）之專利法（以下簡稱修正前專利法）第一條之規定，凡新發明具有產業上利用
    價值者，得依本法申請專利。所謂「新發明」，係指利用自然法則之技術思想，
    具有高度創造性及進步性而言，若未具新穎性、創作性、進步性即不得申請新發
    明專利（參見前行政法院【現改制為最高行政法院】七十九年判字第一三九○號
    判決及七十九年判字第一五六三號判決）。另依同法第二條第一款及第五款之規
    定，如申請前已見於刊物或已公開使用，他人可能仿效者或運用申請前之習用技
    術、知識，顯而易知未能增進功效者，則非新發明，欠缺新穎性及進步性，當不
    得申請專利，合先敘明。
(二)、新穎性及進步性判斷之基本原則與系爭專利之技術特徵分析：
１、依被告公布之「專利審查基準」第 1-2-5頁之說明：所謂「新穎性」乃指發明在
    申請專利前從未被公開，因而從未被公眾所知或使用過之情形而言，而關於新穎
    性判斷之基本原則，即作為新穎性判斷對象之發明，為申請專利範圍之請求項所
    載發明，判斷發明有無新穎性時，應以發明之技術內容比對是否相同（含能由熟
    習該項技術者直接推導）為準，相同即不具新穎性。
２、新發明具有產業上之可利用價值者，得依法申請專利，固為修正前專利法所規定
    ，惟所謂新發明，係指利用自然法則之技術思想，具有高度創作及進步性者而言
    ，又運用申請前之習用技術、知識，顯而易知而未能增進功效者，依同法第二條
    第五款規定，不得稱為新發明，此為前行政法院八十四年度判字第一九三三號判
    例所明文，而依「專利審查基準」第 1-2-19 頁所載，判斷發明有無進步性時，
    應確實依據發明所屬技術領域，以及申請專利當時之技術水準，檢索申請當日之
    前之既有技術及＼或知識作為引證資料，以研判發明之技術手段之選擇與結合，
    如為熟習該項技術者基於引證資料所能輕易完成者，則不具進步性。
３、系爭案依其專利說明書所載申請專利範圍「一種語音合成系統消除瞬間雜音之脈
    碼調制編碼方法，主要係於偏移二進位（offset  binary）之編碼方式中之語音
    訊號開始時加入一段平緩碼，使從０開始至靜音位階並在語音訊號結束再加入一
    段從靜音位階至０之平緩碼，以有效消除電流瞬間變化所可能導致之雜音」。詳
    研其內容，可知其具有下列技術特徵：
(1)、應用範圍：使用於語音合成系統。
(2)、應用效果（目的）：消除電流瞬間變化所導致之雜音。
(3)、方法（技術內容）：於語音訊號開始及結束時分別加入一段平碼緩。
(三)、與引證案比對，系爭案顯然欠缺新穎性及進步性：
１、查引證案「發明的詳細說明」載明「本發明是有關於聲音輸出之方式，主要是在
    聲音合成積體電路等方面，除去合成音輸出時的 click雜音」，而其「請求專利
    之範圍」乃「此一聲音方式輸出的特徵，乃是在於從聲音合成的積體電路輸出聲
    音訊號之際，在上述積體電路發出的聲音訊號輸出波形前後，理論 level至中心
    level（靜音位階）之間附加上具有一定斜度的波形，同時也在中心level（靜音
    位階）至理論 level之間，同樣附加具有一定斜度的波形」，詳研其內容，可知
    其具有下列技術特徵：
(1)、應用範圍：使用於語音合成系統。
(2)、應用效果（目的）：消除合成音輸出前後所導致之雜音。
(3)、方法（技術內容）：於語音訊號開始及結束時分別加入一段平碼緩。
    經比對前揭系爭案之申請專利範圍，其應用範圍、應用效果、或技術內容，均與
    引證案雷同，可見系爭案之技術手段及概念早已為引證案所揭露，兩者之技術內
    容完全相同。
２、經前工研院電子所所長邢智田博士及現任長庚大學電機工程系呂仁園教授詳細比
    對系爭案與引證案所揭示之專利技術，均認為不論於應用範圍、技術特徵或應用
    效果等層面，兩者並無不同（詳參邢智田博士專家意見書、呂仁園教授專家意見
    書），茲綜合前述專家意見分析如后：
(1)、自應用層面而言：二者專利皆係用於聲音輸出減少雜音之方法，並無不同。
(2)、自技術層面而言：
、二者專利均係在一連串聲音訊號之開始與結束時加入一平緩波，方法並無不同。
、依引證案中譯文第四頁說明，其上升波形與下降波形之輸出方式有二種：第一種
    方式係藉由微控制器內部之運算，以增加或減少一個送給閂鎖電路 Pvi的值，而
    在一連串聲音訊號之開始與結束之時產生上升波形與下降波形；第二種方式則是
    事先收錄一段斜波波形於一記憶體中，且隨同一連串聲音訊號而播放，因而可在
    該一連串聲音訊號之開始與結束時產生上升波形與下降波形。第二種輸出方式與
    系爭案說明書之實施例方式完全相同。
、因引證案所載技術之平緩波係由微控制器所產生，故該平緩波必為一種數位編碼
    ，與系爭案亦使用編碼方法，並無不同。
(3)、自效果層面而言：二者皆係用於減少於聲音訊號開始及結束時所產生的雜音，並
    無不同。
３、由前揭說明可知，系爭案係利用「於語音訊號開始及結束時分別加入一段平緩碼
    」之方法以「消除電流瞬間變化所導致之雜音」，其於技術上及效果上與引證案
    並無不同，且引證案於系爭案聲請前已見於公開刊物，早已為熟悉語音訊號處理
    人士所皆知之方法技術，故系爭案並非參加人所獨創，不具新穎性；而熟習該項
    技術者基於引證資料引證案所揭示之技術及概念，亦能輕易完成系爭案之技術，
    因之「於語音訊號開始及結束時分別加入一段平緩碼」、「消除電流瞬間變化所
    導致之雜音」此二技術方法，非但不具新穎性，亦不具進步性，灼然甚明。
(四)、與日本特開昭00-00000號專利公開案相比對，益證系爭案不具新穎性及進步性：
１、查系爭案之技術手段及概念業於七十七年二月十三日日本特開昭 00-00000 號專
    利公開案中（以下簡稱「VEDIOTEXT專利」）揭露，蓋VEDIOTEXT專利之「申請專
    利範圍」載明「．．．上述聲音資訊被經由一 D/A轉換器，送至一具有特定上升
    與下降特性之靜音電路，使上述聲音資訊之間隔中的類比聲音輸出被賦予一特定
    之上升與下降特性」，其「發明之詳細說明」中「作用」一項亦說明「由於將被
    賦予上升與下降特性之靜音脈衝 PA'與類比聲音輸出SA相乘，由靜音電路（30）
    將如第三圖Ｄ所示，輸出一準位變化相當緩慢之類比聲音輸出 SA'。因此，異音
    將不發生」，可知 VEDIOTEXT專利係將輸出之聲音訊號再經過處理，可得到具有
    特定平緩上升、下降特性之訊號波形，藉此克服聲音訊號急遽上升、下降所產生
    之異常雜音，因此 VEDIOTEXT專利已可使當時一般電子業界熟悉語音合成技術之
    人士直接推導出如系爭案所載專利範圍之技術，故系爭案不具新穎性；且系爭案
    依申請當時之技術水準，並無增加額外功能之可言，故亦不具進步性，系爭案權
    應予撤銷。
２、再經邢智田博士與呂仁園教授就 VEDIOTEXT專利文件所揭示之專利技術與系爭案
    相比對，亦認為 VEDIOTEXT專利於應用、技術、效果等層面均較系爭案更為廣泛
    ，因：
(1)、自應用層面而言：系爭案係為一語音合成系統之方法，使用於語音傳輸系統，涉
    及在聲音輸出方面減少雜音之方法；而 VEDIOTEXT專利之技術係使用於電傳視訊
    的語音傳輸系統，亦為聲音輸出方面減少雜音之方法，兩者並無不同。
(2)、自技術層面而言：
、系爭案係於一連串聲音訊號之開始與結束時加入一平緩波；而 VEDIOTEXT專利之
    技術係於一連串聲音訊號之任一間隔中加入一平緩波，此一間隔可能為一連串聲
    音訊號中間任何一點，亦可能為一連串聲音訊號之開始與結束時，其運用範圍較
    系爭案限於聲音訊號之開始與結束，更為廣泛。故以技術手段而言， VEDIOTEXT
    專利之技術更優於系爭案。
、系爭案申請範圍所稱之「平緩碼」如不限於系爭案在最佳實施例所用之向上步階
    波或向下步階波，則系爭案必為 VEDIOTEXT專利之技術所涵蓋，故系爭案欠缺新
    穎性，應不得申請專利。
、查二者就解決雜音訊號之手段並無不同，對一個熟悉電子工程的人而言，審閱過
    VIDEOTEXT 專利後，自然會將其所述之方法應用於整個語音訊號處理過程中之所
    有不連續端點之間，當然包括電源開啟及關閉之不連續過程，故系爭案係顯而易
    知而未增進任何功效。
(3)、據上所述， VEDIOTEXT專利文件所揭示之專利技術較系爭案於應用、技術、效果
    等層面更廣，技術更為複雜，而所產生之功效亦優於系爭案。系爭案係利用顯而
    易知之技術，而未增進任何功效，該技術並非高度，亦非首創，故並無新穎性及
    進步性可言，應非屬新發明。
(五)、訴願決定未能區分語音「合成」與「輸出」階段之信號形式之異同，致認系爭案
    與引證案有「類比」與「數位」訊號之差異，顯有違誤：
１、按語音合成及輸出係將原有之類比信號（即原錄之聲音）經由數位處理之技術（
    即編碼方法）轉換為數位信號儲存於記憶體中，並於輸出時經數位─類比轉換器
    ，將該數位信號回復為類比信號，藉以驅動揚聲器發出聲音。當信號處於數位處
    理階段時，其型式必為數位信號，如為輸出階段，則信號型式必為類比信號。
２、訴願決定以系爭案於數位處理階段所加入之平緩碼為「數位信號」，而舉發證據
    一之「輸出結果」（即平緩波型）為一「類比信號」，據以指稱原告所提引證案
    與系爭案不同云云，實係以語音合成及輸出之不同階段相互類比而致生之錯誤結
    論。按系爭案之平緩碼如欲輸出，則勢必需先轉換為類比信號，則其輸出結果即
    與引證案之平緩波形無異；反之，引證案之平緩波形於尚未輸出前，係儲存於記
    憶體當中之數位信號，亦與系爭案之平緩碼相同，故引證案與系爭案消除雜音之
    機制並無不同。
(六)、本件訴願及行政訴訟程序除應審酌系爭案有無欠缺新穎性外，尚應就有無欠缺進
    步性加以審酌：
    本件訴願決定理由：「至訴願人於訴願階段另提出一九八八年二月十三日公開之
    日本專利特開昭六三︱三三九八七號案，稱其屬補強證據，並提出邢智田博士、
    呂仁園教授針對引證案及前揭日本專利案與系爭案比較之專家意見書，主張該二
    專利案可證系爭案不具新穎性及進步性等節，查上開訴願附件及理由，均未於本
    件原舉發階段提出，且與原異議附件不具關聯性，核屬新證據，尚非本訴願案所
    得審究」，惟查：
１、原告於原專利舉發案已指摘系爭案違反進步性，是本件訴願及行政訴訟程序應就
    系爭案有無欠缺進步性加以審酌：
(1)、系爭案申請時有效之專利法第二條規定：「本法所稱新發明，謂無左列情事之一
    者：一、申請前已見於刊物或已公開使用，他人可能仿效者。．．．二、有相同
    之發明核准專利在先者；三、經陳列於政府主辦或政府認可之展覽會，於開會之
    日起，逾六個月尚未申請專利者；四、申請專利前，大量製造，而非從事實驗者
    ；五、運用申請前之習用技術、知識，顯而易知未能增進功效者。」其中第一款
    所稱「申請前已見於刊物」，即指欠缺「新穎性」而言，第五款所稱「運用申請
    之習用技術、知識」，則指欠缺「進步性」而言。顯見原告之舉發申請從未限定
    於系爭案僅違反修正前專利法第二條第一款之新穎性，原告列舉之舉發事由之一
    ，既為審定當時專利法第二條，則該條當然包含第五款在內，可知，原告舉發之
    事由當然包含欠缺進步性在內。
(2)、查原告提出之專利舉發申請書「六、舉發事由」下即已清楚載明：「六、舉發事
    由：本件專利案係於七十九年十二月二十一日發給核准審定書，有違審定當時專
    利法第一、二條，合先說明。」
(3)、另原告於前該專利舉發申請書第二頁理由欄下，先於第（二）段指出系爭案「為
    習知之技術」（第三頁第四行），第（三）段繼續指摘：「被舉發案之技術特徵
    早為申請日（七十六年十二月十九日）前之公開習知技術，有專利法第七十一、
    七十二條之情事，依法應撤銷此一核准之專利」（第三頁第七至八行）；然後方
    於第（四）段以「被舉發案之技術內容為申請前已見於刊物之技術」為由，指摘
    其欠缺新穎性（第三頁倒數第四行）。最後在第五頁第五至六行作成：「此一技
    術早為一習知之技術」，依法應撤銷此一錯誤核准專利權之結論。益證原告於舉
    發時，已清楚說明公開揭露日期早於被舉發案之申請日，以及系爭案係運用申請
    前習知之技術，而當然有欠缺進步性之虞，參加人認「原告於訴願始主張系爭案
    不具進步性云云」，洵與事實不符。
(4)、再者，所謂新穎性與進步性，「係不同的基本要件（Criteria）。申請專利之發
    明與申請當日之前既有之技術或知識若有差異時，即有新穎性，”有無進步性之
    問題”，僅於有新穎性之情形下，始會產生。」、「判斷進步性之前，須先判斷
    該發明是否具備新穎性要件，經判斷該發明具有新穎性後，始能判斷有無進步性
    。」專利審查基準第 1-2-18至 1-2-20頁載著綦詳。亦即判斷是否具備進步性，
    係以新穎性之有無為前提要件，倘專利發明欠缺新穎性，則當然一定欠缺進步性
    要件，而根本毋庸再行判斷該專利發明是否欠缺進步性，從而，原告於本件專利
    舉發申請書既已詳細說明系爭專利欠缺新穎性（詳第二頁第五行及第三頁第十二
    行），則系爭案當然亦不具有進步性要件，被告及參加人認為原告於訴願時始主
    張系爭案不具進步性云云，顯有違誤。
２、退萬步言，縱認原告於專利舉發案未主張系爭案欠缺進步性，訴願決定機關仍應
    就進步性加以審查：
(1)、VEDIOTEXT 專利文件與專家意見書係屬「補強證據」，被告為訴願決定時應予審
    酌：
、所謂「補強證據」，依被告頒訂之「專利審查基準」規定，係當事人補提基於同
    一基礎事實之關連性證據。而就證明同一基礎事實之補強證據，當事人仍得隨時
    於訴願及行政訴訟程序中提出，此有前行政法院七十八年判字第四三七號判例可
    循。
、查原告所提舉發證據一引證案文件為「消除電流瞬間變化所導致之雜音」之方法
    專利，其手段為於一連串聲音訊號中加入一平緩波以消除雜音，其技術與系爭案
    相同。而 VIDEOTEXT專利之手段及方法效能與引證案相同，均得證明系爭案不具
    新穎性。二項證物所擬證明之基礎事實同一， VIDEOTEXT專利同屬證明「以一連
    串聲音訊號中加入一平緩波消除雜音之同一基礎事實技術」之證據，而前揭兩件
    專家意見書乃將系爭案與引證案和 VIDEOTEXT專利，從應用層面、技術層面及效
    果層面分別予以比對，與證明系爭案不具新穎性及進步性之目的具有關聯性，其
    所闡述之基礎事實亦同一，故 VEDIOTEXT專利文件與兩件專家意見書均屬「補強
    證據」，本得於訴願程序中提出，訴願決定認為 VIDEOTEXT專利與原異議附件均
    不具關聯性，認定非為補強證據，咸屬違誤。
、參加人以「所謂『基於同一基礎事實之關聯性證據』應係指原證據中已提及內容
    之進一步揭示者，例如原證據中僅顯示一物品之圖片，則進一步提出之該物品實
    物可屬『基於同一基礎事實之關聯性證據』，得作為該原證據之補強證據，此即
    原告所提前行政法院判例所指出者．．．」為由，主張原告於訴願所提文件非屬
    補強證據，惟查，細繹前行政法院七十八年判字第四三七號判例要旨，根本無從
    得出「補強證據應以原證據中已提及內容之進一步揭示為前提要件」之結論；況
    且，是否屬補強證據之判定標準，應就各個具體個案分別認定，僅須原告於訴願
    時所提之證據與原證據，兩者係「基於同一基礎事實」，即得認定原告訴願時所
    提之證據為補強證據，參加人以前行政法院七十八年判字第四三七號判例此一具
    體個案作為判定補強證據之標準，實已曲解前揭前行政法院判例之意旨，而有失
    偏頗。
(2)、縱認為 VEDIOTEXT專利文件與專家意見書係屬新證據，訴願決定機關為訴願決定
    時仍應予以審酌：
、按訴願程序除給予人民權利保護外，亦在確保行政處分之合法及妥當，攸關公共
    利益，因之訴願程序之進行乃採「職權調查主義」，以發現事實之真實，並彌補
    人民在行政程序中之弱勢地位。訴願法第六十七條即規定：「受理訴願機關應依
    職權或囑託有關機關或人員，實施調查、檢驗或勘驗，不受訴願人主張之拘束。
    受理訴願機關應依訴願人或參加人之申請，調查證據」，足見訴願程序之進行乃
    採職權調查主義，故經濟部對於專利案件之訴願應依職權調查證據，俾為適法之
    決定，殆無疑義。職是之故，縱認為 VIDEOTEXT專利與專家意見書為新證據（原
    告仍否認之），經濟部依職權調查主義本應予以調查審酌，更何況原告已於訴願
    程序中主動提出該項證據，依前揭訴願法第六十七條規定，經濟部即應予以調查
    ，方屬適法。
、查訴願決定認為 VIDEOTEXT專利與專家意見書非補強證據而為新證據，非訴願程
    序所得審究云云，然訴願決定於此並未明示新證據不得審查之法律依據為何？就
    此訴願決定已有不備理由之違法；再細繹訴願決定之文意，其應係以專利法第七
    十二條第四項所規定舉發人補提理由及證據應自舉發之日起一個月內為之，而依
    修正前之「專利審查基準」第 1-9-16 頁：「提起舉發者，依第七十二條規定，
    除無期限之限制外，其舉發理由及證據之補正規定，與異議相同。上述補提理由
    及證據之一個月期間，目前實務上認為屬法定不變期間，且於補提新理由及新證
    據時才有此限制，並不及於補強理由及補強證據」作為依據，惟查八十九年十月
    三十一日新修正公告之「專利申請文件補正事項管理作業要點」第八點：「本局
    人員辦理異議案或舉發案時，經審查異議人或舉發人未檢附異議或舉發之理由及
    證據者，應注意其有無於一個月內補正，逾期補正者，於審定時仍應審酌，不得
    因其逾期補提而不予受理。」已針對上述逾期補正異議或舉發理由、證據之情事
    ，規定於審定時仍應審酌，不得因其逾期補提而不予受理，故逾越一個月期間補
    提者，無論屬補強性質或新內容者均應受理審酌之，而修正後之「專利審查基準
    」亦明揭斯旨。
、復觀諸前行政法院八十六年度判字第一四七三號判決：「按不變期間係指不得因
    法院或當事人之意思伸長或縮短之期間而言。專利法第七十二條第四項規定：『
    舉發人補提理由及證據，應自舉發之日起一個月內為之。』無從自文義表現出其
    為不變期間之性質。而同法第四十二條第二項、第四十五條第一項規定：『．．
    ．一個月內答辯．．．』，實務上認該答辯期間為通常法定期間，同法第七十二
    條第四項規定，與上開規定方式外觀上相同，並無特別之處，同一法規解釋法條
    應前後一貫，則舉發人補提理由及證據之期間，應解為通常法定期間。．．．此
    為本院目前一致之見解」，前行政法院八十五年度判字第二二八四號判決及八十
    九年度判字第一九五七號判決亦同斯旨。由上可知專利法第七十二條第四項之立
    法目的乃在避免審查程序延滯及濫訴，而該條所定「一個月」應屬「通常法定期
    間」，縱使逾期亦不得限制當事人提出新證據，昭昭甚明。
、參加人略以「專利權之舉發係採當事人進行主義，．．．故原告於訴願始主張系
    爭案不具進步性云云」為由，主張原告於本件行政訴訟不得再加以主張，惟查：
I、舉發案件究否應採辯論主義，容有爭執之空間，蓋「舉發案件乃所謂民眾爭訟，
    任何人皆得為之，法律不得不稍加限制，要求舉發人提出證據，以免濫訴。但因
    此而遽謂凡專利案件以排除職權調查原則之適用，理由似不充分，即前行政法院
    採為判例之見解亦稱：『提起專利之異議或舉發者，依專利法施行細則第二十九
    條第四項規定，異議人或舉發人得自異議或舉發之日起一個月內補提理由及證據
    ，逾期未補提理由及證據，受理異議或舉發之主管專利行政機關，得依現存證據
    資料，以職權調查事實逕為決定』（七十二年判字第一四一九號判例）」，學者
    吳庚於論著之行政爭訟法論乙書載述綦詳。
    承上，顯見學者亦認同受理舉發機關就舉發案件應採職權調查主義之觀點，甚且
    ，就實務見解方面，前行政法院更已將七十二年判字第一四一九號判決採為判例
    ，益證實務見解亦肯認舉發案件應採職權調查主義無訛，參加人僅以經濟部經（
    七四）訴四三一○七號訴願決定書，遽為舉發案件係採當事人進行主義之認定，
    實過於率斷。
II、再者，暫不論舉發案件究採職權調查主義抑或辯論主義，因訴願程序及行政訴訟
    程序均係採職權調查主義，而所謂職權調查主義係指法院（或受理訴願機關）對
    於涉及裁判（或訴願）之重要事實關係，得自行確定，不受當事人聲明或主張之
    拘束，即當事人未提供之訴訟資料，法院（或受理訴願機關）亦得依職權取得之
    ，是原告不論於訴願程序或行政訴訟程序，均得提出新證據，資以證明原處分及
    訴願決定有其違法或不當之處，參加人僅以舉發案件係採辯論主義為由，而逕為
    本件行政訴訟程序不得再審酌系爭案不具進步性之主張，實有違反訴願法第六十
    七條「受理訴願機關應依職權或囑託有關機關或人員，實施調查、檢驗或勘驗，
    不受訴願人主張之拘束」及行政訴訟法第一百二十五條：「行政法院應依職權調
    查事實關係，不受當事人主張之拘束」職權調查主義之規定之嫌。
、再者，參加人提出陳信宏教授「專家意見書」及「專家意見補充書」及李琳山教
    授「專家意見書」，作為系爭案為適格之發明專利之證據，惟查，倘參加人主張
    其就「原告於訴願程序中所舉 VEDIOTEXT專利、邢智田博士之專家意見書及呂仁
    園教授之專家意見書為新證據而不應予以審究」，則本院就參加人迄至行政訴訟
    程序方提出之陳信宏教授專家意見書及李琳山教授專家意見，亦加以審酌，足證
    參加人前後之主張有自相矛盾之虞，亦可反證原訴願程序及行政訴訟程序實應就
    原告所提之專家意見書予以審究。
、綜上，鑒於專利權給予之目的在鼓勵技術之創新，其保護具強烈之排他性，獲得
    新型專利者必須具備絕對的新穎性、進步性及產業可利用性等要件，缺一不可，
    是專利舉發案件應採行職權進行主義為當，亦即專利一經舉發時，應根據舉發理
    由為全面審查，非僅以舉發人所提出之證據為限。退萬步言之，暫且不論舉發案
    件究應採行何種主義，依訴願法第六十七條及行政訴訟法第一百二十五條之規定
    ，訴願程序及行政訴訟程序均係採職權調查主義，從而原告於訴願及行政訴訟時
    所提出之新證據，倘對案情有重大影響時，受理訴願機關及法院均應詳加審究。
(3)、系爭案之新穎性及進步性均應由主管機關依職權審查：
、依專利法第七十一條之規定，專利有該條所列四款違反專利法規定之情事者，專
    利專責機關「應」依職權撤銷其發明專利權，另同法第七十二條亦規定，原則上
    任何人得附具證據，向專利專責機關舉發之。由是可知於專利法所定專利舉發程
    序中，舉發人固得檢附證據而為舉發，然專利專責機關亦「應」隨時依職權調查
    是否有應予撤銷專利之事由，觀諸被告公布之「專利審查基準」第 1-9-1頁即明
    示專利異議及舉發程序均為公眾輔助審查制度，其目的係藉由第三人協助專利專
    責機關就審定公告之專利案重新審查是否有誤准專利之情事，使該等專利之核准
    能臻於正確無誤之結果，而專利專責機關之依職權審查則在適當且必要之時機，
    主動進行審查，以期所核准之專利案，均能達致正確無誤之結果並顧及公平性。
    因之，於專利舉發程序應採職權調查主義，殆無疑義。
、訴願程序之進行依訴願法第六十七條之規定，亦採職權調查主義，則不論於舉發
    程序或訴願程序，行政主管機關均應依職權就系爭專利之「可專利性」作全面而
    實質之審查，不得以舉發人之主張而限縮訴願程序審查之範圍，本案原告於專利
    舉發申請書第六點舉發事由中，既已明列系爭案核准審定並發給專利證書當時應
    適用之七十五年十二月廿四日修正公布專利法第一條及第二條，而主張系爭案欠
    缺新穎性及進步性，更於訴願程序中就此一再陳明，則經濟部自不得以被舉發案
    乃針對新穎性審查為由，即駁否原告之主張，訴願決定就系爭案之進步性完全未
    予審酌，核已構成決定不備理由之違法，依法應予撤銷。
(七)、訴願決定有不備理由、重要證據漏未審酌及不適用法律之違法：
    訴願決定除有上述第六點未審查系爭專利是否欠缺進步性之違法外，尚有下列幾
    點違法及不備理由之處，茲一一臚列如下：
１、訴願決定逕以「訴願人所舉之舉發證據一為引證案．．．與系爭案之加入一段平
    緩碼之編碼方式仍有所不同，系爭案之平緩碼對引證案中具斜度的波形或『詞』
    而言，仍屬下位概念之發明」，作為系爭案具備新穎性之認定，惟查：
(1)、引證案輸出方式二之上下波形與系爭案之平緩波形有何不同？「詞」與「碼」之
    上下為概念如何定義？如何區分及認定？等問題，皆未於舉發決定及訴願決定中
    具體說明，舉發決定及訴願決定實有認定不附理由之違法。
(2)、語音儲存在記憶體中必為數位信號，輸出時必轉換為類比信號，熟習語音合成技
    術者能否直接推導出兩者間之技術內容涉及系爭案是否具備新穎性之認定，訴願
    決定對此重要爭點及其相關證據竟漏未審查與認定，顯有違法之虞。
２、訴願決定理由：「系爭案係於與訊號開始即結束時分別加入一段平緩碼之編碼方
    式，該平緩碼為數位信號，且為一編碼方法，為引證案中之平緩波形為一類比信
    號之輸出結果，並非一編碼方法，與系爭案不同」，有下列違法之處：
    引證案上升波形與下降波形之輸出方式有兩種：第一種方式是藉由微控制器內部
    之運算產生，必為「數位編碼」；第二種是事先收錄一段斜波波形於一記憶體中
    ，兩種均與系爭案揭示之實例方法完全相同，然訴願決定逕作引證案與系爭案相
    異之認定，實與事實相違背。
３、訴願決定理由：「原處分機關就系爭案所為之係將引證案及前揭日本專利案併合
    審究，認系爭案較該二專利案不具進步性，而為舉發成立之處分，本件舉發六案
    則是針對系爭案與引證案就新穎性審查，二舉發案之引證證據既非完全相同，案
    情自異，故不能相提併論，是所訴二舉發案應為相同之認定乙節，並不足採」有
    下列違法之處：
    查第三人凌巨科技股份有限公司（以下簡稱「凌巨公司」）於第五案之專利舉發
    申請書第五行以下：「被舉發案不具新穎性，違反專利法第二條第一款之規定」
    ，均在說明系爭案如何不具備新穎性，且該第五案訴願決定理由書認定「系爭案
    乃運用該證據二、三（即引證案及VIDEOTEXT 專利）所揭露之技術、知識，復無
    增進之功效」，可知第五案舉發決定及訴願決定均已對系爭案欠缺新穎性與進步
    性，詳加認定。從而，第五案所據以舉發系爭案之基礎事實與證據資料（即引證
    案及 VIDEOTEXT專利）既與本件相同，則兩案應為相同之認定，詎訴願決定竟以
    第五案係針對進步性，被舉發案為針對新穎性，兩案引證證據非完全相同為由駁
    回訴願，其認定洵屬違誤，更造成審定結果歧異，原告無所適從之荒謬結果。
４、訴願決定理由與被告訴願答辯理由完全相同，反就原告主張恝置未論，顯已構成
    決定不備理由之違法：
    經查訴願決定第三頁倒數第三行至第四頁第六行所敘理由，與被告於訴願程序所
    提訴願答辯書之理由完全相同，而訴願決定第四頁第七行至第十四行所敘理由竟
    又與被告所提訴願補充答辯書之理由完全一致，並據此而為原處分應予維持之決
    定，而原告所提充分之佐證資料及詳盡之分析比對內容則完全未置一詞，更遑論
    說明駁否原告主張之理由為何，是訴願決定顯然有決定不備理由之違法，應予撤
    銷。
(八)、茲就參加人所提陳信宏教授「專家意見書」及「專家意見補充書」及李琳山教授
    「專家意見書」等部分，提出辯駁理由如下：
１、參加人於前揭意見書主張：「．．．但並無確切資料佐證舉發證據一已使用如同
    系爭案應用偏移二進位 (offset binary) 和 PCM 的編碼方式所創新規劃之編碼
    方法」、「舉發證據一根本未教示系爭案之利用偏移二進位及脈碼調制編碼方法
    具體技術手段」，惟查，遍觀系爭案說明書之內容，參加人於該說明書「四、摘
    要說明」及「五、詳細說明」之部分，均未就系爭案是否係應用偏移二進位編碼
    方法及如何應用該編碼方式等事，詳加說明，更未教示系爭案之利用偏移二進位
    之具體技術手段，而僅於該專利說明書所載「六、申請專利範圍」提及其係應用
    偏移二進位編碼方式，顯見偏移二進位編碼方式為一習知之技術，是參加人毋庸
    再於其專利說明書內容就該編碼方式予以詳細說明，從而，可知偏移二進位編碼
    方法並非如參加人所述，係一創新規劃之編碼方法。
２、承上，系爭案並未對其如何應用偏移二進位編碼方法之具體技術手段，詳予說明
    ；亦未就其專利之硬體電路如何與其編碼方式配合實施，詳加解釋，顯見偏移二
    進位編碼方式實為一公開習知之技術，因此系爭案似應著重在─「用編碼的方式
    ，去除雜訊」之概念，惟查，舉發證據一早已揭示此一「用編碼的方式，去除雜
    訊」之技術，顯見系爭案實不具新穎性及進步性。
３、綜上所述，引證案早已揭示「用編碼方式，去除雜訊」之技術，與系爭案係利用
    「於語音訊號開始及結束時分別加入一段平緩碼」之方法以「消除電流瞬間變化
    所導致之雜音」，兩者於技術上及效果上並無不同，引證案於系爭案聲請前既已
    見於公開刊物，早已為熟悉語音訊號處理人士所皆知之方法技術，故系爭案並非
    被舉發人所獨創，不具新穎性；而熟習該項技術者基於引證資料引證案所揭示之
    技術及概念，亦能輕易完成系爭案之技術，因之「於語音訊號開始及結束時分別
    加入一段平緩碼」、「消除電流瞬間變化所導致之雜音」此二技術方法，非但不
    具新穎性，亦不具進步性，灼然甚明。為此，請判決如原告訴之聲明。
二、被告陳述：
(一)、引證案技術內容中之輸出方式一係按照順序時間進行加算或減算等演算，而其輸
    出方式二僅係將上行啟動波形與下行結束波形，作為一個詞來處理，不但該輸出
    方式一與系爭案不同，該輸出方式二亦未揭示其所稱之「詞」之內涵，難稱該「
    詞」與系爭案所加入之「平緩碼」相同；查系爭案與引證案技術內容並未相同，
    故不能因兩者之應用範圍與目的相同，即稱系爭案不具新穎性。
(二)、原告於訴願階段所提之日本特開昭六三︱三三九八七號專利案，與其原舉發證據
    一即引證案間並無任何關連，該另提之證據並非基於該引證案之同一基礎事實之
    關連性證據，乃一新證據，應不予論究。
(三)、原告於本件專利舉發Ｎ○六申請書中，並未依系爭案核准審定時所適用之專利法
    第二條第五款規定舉發系爭案不具進步性，按當事人進行主義，系爭案之進步性
    於本件舉發Ｎ○六案中非被告原審定所得論究之範疇，反之原告所指之舉發Ｎ○
    五案，不但主張系爭案亦不具進步性，且其證據亦非完全相同，故二者審定結果
    不同，並無任何違法之處。
(四)、綜上所述，被告之原處分並無違法，請判決如被告答辯之聲明。
三、參加人之陳述：
(一)、專利權之舉發係採當事人進行主義，而非原告所稱之職權調查主義，故原告於訴
    願始主張系爭案不具進步性云云，原告於本件行政訴訟應不得再為主張：
    按專利權之舉發應採當事人進行主義，此有經（七四）訴四三一○七號決定書謂
    「專利權之舉發係採當事人進行主義，凡主張他人之專利權有違反專利法之規定
    而對之提出舉發者，應備具申請書載明理由及證據向專利局舉發之，倘其舉發理
    由及證據皆不能成立，則該專利權縱有違法之情形，亦僅得由專利局依職權撤銷
    其專利權，而專利局對本案仍應為舉發不成立之審定，始為適法」可稽。被告八
    十九年十月出版之「專利審查基準」第 1-9-23 頁〔例２〕乙節第三段亦載有「
    ．．．倘若異議或舉發理由及證據僅主張系爭案違反新穎性要件，並未主張其有
    違同法條．．．之進步性要件，而經審查認為並無違反新穎性情事，縱認可能違
    反進步性情形，基於對當事人未主張之事由，不應加以審理之故，亦不宜行使闡
    明權」明文。原告訴稱專利舉發程序應採職權調查主義云云，殊有錯誤而不可採
    。
    再者，原告雖訴稱其舉發申請書第六點提及系爭案核准當時專利法第一條及第二
    條，但於其進一步之內容中，皆僅具體主張系爭案不具新穎性，事實非常明顯，
    原告其舉發申請僅涉及新穎性範疇，而原告於訴願始增列進步性之主張，依前述
    之專利權之舉發應採當事人進行主義，原告於本件行政訴訟，應不得再為主張。
(二)、原告誤解「補強證據」之認定，而原告於訴願所提文件非屬「補強證據」：
    原告訴稱依被告「專利審查基準」規定，「補強證據」係當事人補提基於同一基
    礎事實之關連性證據，而就證明同一基礎事實之補強證據，當事人仍得隨時於訴
    願及行政訴訟程序中提出，此有前行政法院七十八年判字第四三七號判例可循。
    然查所謂「基於同一基礎事實之關連性證據」應係指原證據中已提及內容之進一
    步揭示者，例如原證據中僅顯示一物品之圖片，則進一步提出之該物品實物可屬
    「基於同一基礎事實之關連性證據」，得作為該原證據之補強證據，此即原告所
    提該前行政法院判例所指出者。
    而原告於訴願所提之 VIDEOTEXT專利及專家意見書皆未於引證案中提及，實稱不
    上與引證案屬「基於同一基礎事實之關連性證據」，是以，原告訴稱該等訴願所
    提文件屬「補強證據」實乃誤解。
(三)、原告誤解「專利申請文件補正事項管理作業要點」第八點有關補正之認定：
    按該要點第八項「．．．逾期補正者，於審定時仍應審酌，不得因其逾期補提而
    不予受理」內容所指「審定時」係指被告之審定，而非行政救濟之訴願審查階段
    ，原告殊有誤解，其之主張，顯不可採。
(四)、引證案未具佐證系爭案不具新穎性之證據力：
    按參加人前於舉發答辯理由中分析辯明，引證案與系爭案無論就標的、技術手段
    以及目的＼功效上皆有實質差異，且被告亦持相同論斷，故引證案顯不具佐證系
    爭案不具新穎性之證據力。
(五)、參加人茲謹配合陳信宏教授「專家意見書」及「專家意見補充書」以及李琳山教
    授「專家意見書」（按參加人前已於本專利Ｎ○五舉發案中送呈該等專家意見書
    ，目前該Ｎ○五舉發案正繫屬於本院九十年度訴字○五八二五號行政訴訟中）進
    一步就系爭案與原告舉發時所提引證案以及訴願時所提 VIDEOTEXT專利及專家意
    見書間之實質差異闡明於后，以利本院審酌：
１、系爭案具創新技術手段及功效增進，依當時（七十五年十二月二十四日修正公布
    ）專利法為適格之發明專利：
、按參加人前於舉發答辯理由書已陳明系爭案之創新技術手段及功效增進，茲配合
    專家意見進一步析明：
    依系爭案說明書之描述，與系爭案方法實施有關之流程圖如下：
    系爭案係在製作語音積體電路（IC）（即方塊Ｂ）前之編碼過程（即方塊Ａ）中
    ，運用脈碼調制（PCM） 及偏移二進位技術產生平緩碼之數位編碼方法。進一步
    言之，系爭案實施時，係以方塊１之「數位編碼方法」配合方塊２之「唯讀記憶
    體（ROM）」及方塊３之「PCM電流數位＼類比轉換器（PCM Current DAC）」 來
    進行。至於方塊４之「消除系爭案平緩碼」配合方塊５之「脈衝寬度調變（PWM
    ）」之輸出方式則非屬系爭案之範疇，其係用以配合後述之說明。
、陳信宏教授「專家意見書」指出下列二點：
I、陳信宏教授於其「專家意見書」第一點指出，系爭案確實提供一簡易可行的編碼
    方法，以有效消除電流瞬間變化所可能產生的雜音，但是，不因為其簡易可行而
    認為顯而易知，反而因此使得此類裝置獲得更完美之品質，並且不改變原有硬體
    電路，設計方便富於彈性，不增加成本。
II、陳信宏教授於「專家意見補充書」第三點更指出，系爭案之偏移二進位編碼方法
    對應於語音輸出級之數位類比（D/A）轉換器，不必像其他的編碼方式（如 Sign
    and magnitude、2's complement、1's complement ）需要再增加編碼轉換電路
    ，該偏移二進位編碼方法特別適用於脈碼調制（PCM） 電流輸出之語音合成系統
    ，其輸出為零電流時直接控制信號放大電晶體關閉，亦不需像引證案增加一控制
    ON/OFF之信號和接腳。
、李琳山教授之「專家意見書」第一點亦指出，系爭案可消除因發音器振動所產生
    之雜音，達到在不改變原有硬體電路之大原則下改善合成音之品質，獲致提昇實
    用價值之目的，乃具有產業上之利用價值者。
、依上，系爭案當已完全符合核准當時專利法（七十五年十二月二十四日修正公布
    ）第二條有關新穎性及進步性之發明可專利要件規定，尤其該第二條第五款「運
    用申請前之習用技術、知識，顯而易知未能增進功效者」，係以申請發明專利之
    進步性消極要件之規定方式規範，與目前專利法（九十年十月二十四日修正公布
    ）第二十條第二項「發明係運用申請前既有之技術或知識，而為熟習該項技術者
    所能輕易完成時，雖無前項所列情事，仍不得依本法申請取得發明專利。」與系
    爭案當已完全符合核准當時專利法之進步性消極要件規範方式，並不相同（二者
    之差異，乃在於原專利法要求須有「未能增進功效者」，始能審定為不具進步性
    ），而系爭案具創新技術手段及功效增進，已如前述，是系爭專利已完全符合核
    准當時專利法之規定，殊無疑問。
２、引證案與系爭案有實質差異，未影響系爭案可專利性。茲配合專家意見，並就原
    告所提專家意見進一步說明澄清：
(1)、技術手段：
、邢智田博士專家意見書第二頁第２點指稱「系爭案在一連串聲音訊號之開始與結
    束時加入一平緩波，引證案也是在一連串聲音訊號之開始與結束時加入一平緩波
    ．．．兩者並無不同」云云，其顯係誤解，蓋引證案僅顯示平緩波，如何產生平
    緩波，則根本未提及如前述系爭案申請專利範圍所界定之偏移二進位之編碼方式
    ，且亦未得見系爭案利用脈碼調制編碼所產生之平緩碼。
、邢智田博士專家意見書補充第一頁第(一)點指稱：「引證案之前段語音取樣編碼係
    採用PCM編碼方式」及第二頁第(二)點指稱「將偏移二進位（offset binary）和PC
    M 的編碼方式應用於語音訊號處理，在系爭案申請日前早已為眾所周知之事實」
    云云，惟查偏移二進位（offset binary）和PCM的編碼方式，固係習知之方式，
    且引證案之前段語音取樣編碼或有可能採用PCM 編碼方式（但亦有可能以其他方
    法為之，其並未說明），但並無確切資料佐證引證案已使用如同系爭案應用偏移
    二進位（offset binary）和PCM的編碼方式所創新規劃之編碼方法。
、呂仁園副教授專家意見書第二頁第２點指稱：「．．．引證案雖未明示何種量化
    及編碼方式，但因PCM 及偏移二進位之數位編碼方式係一通用且習知之方式，由
    學理及技術上的觀點，引證案亦沒有排除PCM 及偏移二進位之數位編碼方式之理
    由．．．」云云，按理論上固然不排除，但做為舉發證據，在未明示之情況下，
    仍不可直接推論，尤其是能達成相同結果之方法有多種時，更不可直接推論。而
    能獲得引證案所示平緩波形之結果者，顯有種種不同之方法，殊不可任意推論，
    呂仁園副教授專家意見書依推論而為論斷，即不可採。
、引證案中譯文提及，其上行與下行波形之輸出方式第一種是運算方式，第二種是
    事先收錄 ram（斜波）波形當預存的聲音波形。該第一種「運算方式」係藉由運
    算，增加或減少一送給閂鎖電路 Pvi之值，其本質上不同於前述流程圖中以方塊
    １之「數位編碼方法」配合方塊２之「唯讀記憶體（ROM）」及方塊３之「PCM電
    流數位＼類比轉換器 （PCM Current DAC）」來實施之系爭案方法，此有陳信宏
    教授之「專家意見補充書」第二點陳述可佐證。而其第二種「事先收錄波形」輸
    出方式僅屬於思想概念者，缺乏確切之技術手段，引證案通篇技術均在陳述利用
    控制器之架構進行運算之方式，僅於最後以該句「預先收錄波形」概括陳述其未
    思及之可能技術，而陳信宏教授於其「專家意見補充書」第二點即指出預先收錄
    波形可以有很多種做法，引證案根本未教示系爭案之利用偏移二進位（offset b
    inary） 及脈碼調制編碼方法具體技術手段，關於此點，李琳山教授之「專家意
    見書」第二點亦持相同意見。
、再者，自引證案中譯文所述可知，其所謂兩種上升與下降波形之輸出方式（無論
    是第一種運算方式或是第二種事先收錄斜波波形方式）皆於其第７圖所示流程圖
    之步驟103、104、105執行，而該等步驟之前須執行步驟102，設定0F埠之F1，藉
    由F1之訊號，使聲音放大裝置17之電源被ON（請參其第１圖），且該等步驟之後
    須執行步驟106，重置F1，將聲音放大裝置17之電源OFF，而且此等步驟之執行須
    配合其第２圖所示之ROM 31（預先存有一用以控制聲音合成之處理程式）（參引
    證案中譯文第二頁第十一至十二行）、RAM 34（供作為控制合成聲音時專用的區
    域）（參引證案中譯文第二頁第二十至二十一行）、指令讀解器42（讀解由內藏
    ROM31所輸出前8個位元的操作指令，然後輸出微指令）（參引證案中譯文第二頁
    第二十九至三十行）等等硬體，換言之，引證案須增加軟體（程式指令）、硬體
    方能輸出其所需之上行波形及下行波形，以消除於輸出合成音時所發生之卡嗒聲
    ，此有陳信宏教授之「專家意見書」第二點以及李琳山教授之「專家意見書」第
    二點可佐證。陳信宏教授之「專家意見補充書」第三點另指出，引證案需增加一
    控制ON/OFF之信號和接腳，而系爭案偏移二進位編碼方法特別適用於脈碼調制（
    PCM） 電流輸出之語音合成系統，其輸出為零電流時可直接控制信號放大電晶體
    關閉，故引證案所揭露技術內容根本不同於前述系爭案在製作語音積體電路（IC
    ）（方塊Ｂ）前之編碼過程（方塊Ａ）中運用脈碼調制（PCM）及偏移二進位技
    術產生平緩碼之數位編碼方法。
、邢智田博士專家意見書第二頁第２點指稱「．．．引證案．．．第二種輸出方式
    ，與系爭案說明書所揭示之實施例之方法係完全相同」、呂仁園副教授專家意見
    書第三頁第３點指稱「．．．系爭案之詳細技術手段（即插入平緩碼之方法），
    無論其為『藉由運算』或『預先收錄』，皆僅為引證案所描述之詳細技術手段之
    一特定實施例．．．引證案所稱一段『波形』，與系爭案所稱一段『碼』，實無
    不同，．．．在引證案之第６圖中．．．與系爭案之 Fig.1．．．實無不同，．
    ．．在引證案之第６圖中．．．與系爭案之 Fig.2．．．實無不同」云云，置二
    者如何產生波形之方法不同於不顧，僅以臆測之方式推論二者為相同，而未依事
    實為證明，其之意見，自不足採信。
、按實務上，可有不同之方法來形成相同之上升或下降類比輸出波形，此有臺灣高
    等法院檢察署八十九年度議字第二一七一號處分書可證，該處分書指出「佑華電
    子股份有限公司」之產品係以硬體方式形成緩升緩降波形，並無編碼之作為，與
    聲請人（即參加人）之專利（即系爭案）技術不同。是以，在引證案僅僅顯示上
    升或下降輸出波形之結果，且引證案亦未具體揭示該輸出波形如何形成之情況下
    ，並無法直接推論引證案即必然係利用相同於系爭案之編碼方法所形成者。
、引證案中譯本第四頁第三十二行指出，其對於 PWM的合成音輸出方式也具有相當
    的成效云云，然按 PWM輸出係產生不同比例寬度的方波，與系爭案之階梯狀編碼
    波形和系爭專利之申請專利範圍差異極大，如果系爭案加入之平緩碼運用於 PWM
    輸出時，須如前述流程圖所示者，應在其中方塊２之「唯讀記憶體（ROM）」 與
    方塊５之「脈衝寬度調變（PW）」之間加入方塊４之「消除系爭案平緩碼」以消
    除系爭案方法之平緩碼之PCM編碼，否則於PWM輸出時將會增加雜音，如果系爭案
    加入之平緩碼運用於PWM 輸出時，在開始位置及結束位置之ｅ點會輸出最寬之方
    波，反而造成雜音，此於陳信宏教授之「專家意見書」第二點、「專家意見補充
    書」第一點以及李琳山教授之「專家意見書」第二點皆已敘明，故系爭案直接運
    用於PWM 的合成音輸出方式而未為特別處理，並不適當，甚或產生反效果，但由
    引證案中譯本第四頁第三十二行指出，其對於PWM 的合成音輸出方式也具有相當
    的成效云云，可知其絕不可能使用具有系爭案之語音編碼技術，否則不可能陳述
    其對於PWM 的合成音輸出方式也具有相當的成效云云。
、邢智田博士專家意見書第三頁第４點指稱：「．．．引證案可適用PCM 編碼是毫
    無疑問的，．．．這樣並不表示說在前段語音取樣編碼就排除適用於PCM 」云云
    ，然並無具體資料佐證引證案已使用如同系爭案應用偏移二進位（offset bina-
    ry）和PCM 的編碼方式所創新規劃之編碼方法。
、邢智田博士專家意見書補充第三至四頁第(三)點指稱：「偏移二進位編碼即使採用
    PWM的輸出模式，在輸出時加入斜波波形亦不會有雜音：PWM輸出方式可分為單端
    輸出和雙端輸出兩種，．．．雙端輸出適用於SIGN MAGNITUDE等非二進位的編碼
    方式，．．．單端輸出適用於二進位的編碼方式（例如偏移二進位之編碼方式）
    ，．．．並非採用PWM 輸出方式即不可適用於加入平緩碼以消除瞬間雜音之方式
    ，．．．引證案明示其亦可適用於PWM 的輸出方式，並非排除其不可適用於偏移
    二進位編碼且利用加入平緩碼以消除雜音之工作方式」云云，姑且不論其無具體
    資料佐證引證案已使用如同系爭案應用偏移二進位（offset binary）和PCM的編
    碼方式所創新規劃之編碼方法，更且其更設定諸多該等文件內所無之前提條件，
    以為說明，然原始文件是否有該等意見，並無法由文件內容得知，已係其個人意
    見，又參加人質疑系爭案用於PWM 的輸出方式時，將生反效果，故引證案並非使
    用系爭案之方法，惟該意見卻以該文件內有可適用於PWM 的輸出方式，即逕謂引
    證案已使用如同系爭案應用偏移二進位（offset binary）和PCM的編碼方式所創
    新規劃之編碼方法云云，自我循環論證，殊不足採。
(2)、目的＼功效：
、系爭案在不需改變原有硬體電路之大原則下，即可避免喇叭紙盒因語音合成系統
    之輸出電流之突變而產生不良雜音，俾益改善合成語音之品質，而引證案須增加
    許多硬體，例如ROM 31（含聲音處理程式）、RAM 34、指令解碼器42等等方能輸
    出其所需之上升波形及下降波形，以消除於輸出合成音時所發生之卡嗒聲，此有
    陳信宏教授之「專家意見書」第二點以及李琳山教授之「專家意見書」第二點可
    佐證。
、邢智田博士專家意見書補充第四頁第(四)點指稱：「．．．系爭案若主張其功效之
    一在於不增加硬體電路．．．係出於一種比較之觀點，因此必有一系爭案申請前
    之原有電路，但該原有電路究竟是什麼，系爭案之說明書內完全沒有說明．．．
    」云云，惟按所謂比較之觀點，係在增加或減少原有者之情況下方有其需要，而
    系爭案已明白說明系爭案不須改變原有硬體電路，既無改變，即無提供原有電路
    用以比較之需求，至於原有硬體電路為何，自為熟習此技術人士所知曉之事實，
    自無待且不須於專利說明書中為說明。
、陳信宏教授之「專家意見補充書」第三點另指出，引證案需增加一控制ON/OFF之
    信號和接腳，而系爭案偏移二進位編碼方法特別適用於脈碼調制（PCM ）電流輸
    出之語音合成系統，其輸出為零電流時可直接控制信號放大電晶體關閉。
、李琳山教授之「專家意見書」第五點進一步指出，若採用引證案、 VIDEOTEXT專
    利之技術，不管是數位運算、收錄波形或類比訊號處理，在系爭案申請當時約二
    微米以上金屬閘製程之時代，可能增加的硬體成本就比一個語音合成積體電路都
    要貴，所以系爭案確具極大之功效增進及產業利用價值。
、是以，系爭案與引證案顯有實質差異，絕無原告所指「系爭案之技術手段及概念
    早已為引證案所揭露，兩者之技術內容完全相同」之情事，而如前述者，系爭案
    業已完全符合核准當時專利法（七十五年十二月二十四日修正公布）第二條有關
    新穎性及進步性發明可專利要件之規定，殊無疑問。
３、VIDEOTEXT 專利與系爭案有實質差異，未影響系爭案可專利性：
(1)、技術手段：
、VIDEOTEXT專利申請專利範圍揭露，聲音資訊被經由一D/A轉換器，送至一靜音電
    路（如其第１圖所示之靜音電路30），使上述聲音資訊之間隔中的類比聲音輸出
    被賦予一特定之上升與下降特性。詳言之，於其靜音電路30中，靜音脈衝PA經時
    間常數電路32而產生被賦予上升與下降特性之靜音脈衝PA'，再與類比輸出訊號
    SA一起經乘法器31相乘，才產生一準位變化緩慢之類比輸出波形SA'（即SA'=PA'
    xSA），如其第3圖所示之PA'及SA'波形，其並未提及如系爭案申請專利範圍所界
    定之偏移二進位之編碼方式，亦未得見本案所界定之○至靜音位階之平緩碼，且
    其類比輸出波形未如系爭案之編碼方式而為不可預期、不能直接控制者。比較兩
    者即知，系爭案創新規劃之加入平緩碼之偏移二進位數位編碼方式於本質上迥然
    不同於VIDEOTEXT 專利之利用靜音電路賦予特定上升與下降特性之類比處理方式
    。
、VIDEOTEXT 專利係在D/A轉換器之後（系爭案之方法係運用在D/A轉換器之前）加
    入靜音電路30（含時間常數電路32、乘法器31）來間接計算，使聲音資訊之間隔
    中的類比聲音輸出被賦予一特定之上升與下降特性，然系爭案並無涉如VIDEOTEX
    T 專利之靜音電路（含時間常數電路、乘法器）等等電路裝置，且系爭案方法運
    用在D/A 轉換器之前，直接在合成語音訊號開始和結束時（即前後而非間隔）利
    用脈碼調制編碼方法或偏移二進位之數位編碼方式加入○和靜音位階間之平緩碼
    ，更完全無關於VIDEOTEXT專利在D/A轉換器之後加入靜音電路來間接計算以便在
    聲音資訊之間隔中產生不可預期、不能直接控制之類比輸出波形，兩者根本毫無
    干係。陳信宏教授「專家意見書」第三點以及李琳山教授之「專家意見書」第三
    點即可佐證。因此呂仁園副教授專家意見書第五頁第３點指稱：「．．．由於系
    爭案亦為在聲音資料開始前與結束後加入一隨時間而變大之資料及一隨時間而變
    小之資料，故其特點已被含括在VIDEOTEXT 專利之中」云云，殊非正確。
、由VIDEOTEXT 專利第３圖可以看出，類比聲音輸出SA經過靜音電路後產生的輸出
    SA'有部分的波形已遭扭曲（t3~t4間），而系爭案之數位編碼方法，則不會有扭
    曲之情形產生。然邢智田博士專家意見書第五頁所繪關於 VIDEOTEXT專利之語音
    訊號圖形則未顯示該第３圖輸出 SA'部分的波形已遭扭曲之事實，顯然該專家意
    見有所偏差，不值採信。
、邢智田博士專家意見書第四至六頁第２及３點指稱：「．．．VIDEOTEXT 專利係
    於一連串聲音訊號之任一間隔中加入平緩波．．．，其運用範圍較系爭案更為廣
    泛，更優於系爭案．．．，因VIDEOTEXT 專利所要處理之波形訊號較系爭案更困
    難與複雜，所產生之功效亦優於系爭案」云云，然如前已陳明者，VIDEOTEXT 專
    利採用完全不同於系爭案編碼方法之類比電路方法，況且並非困難與複雜之技術
    才能產生較優之功效，故VIDEOTEXT 專利，對系爭案並無重大教示作用。
(2)、目的＼功效：
、陳信宏教授之「專家意見書」第三點指出，VIDEOTEXT 專利需要增加包含時間常
    數電路及乘法器構成之靜音電路的硬體電路，增加成本，且設計上不具彈性，不
    易更改波形平緩之程度。
、李琳山教授之「專家意見書」第三點亦指出，VIDEOTEXT 專利要增加複雜且昂貴
    的電路於D/A 轉換器之後。
、李琳山教授之「專家意見書」第五點進一步指出，若採用引證案、VIDEOTEXT 專
    利之技術，不管是數位運算、收錄波形或類比訊號處理，在系爭案申請當時約二
    微米以上金屬閘製程之時代，可能增加的硬體成本就比一個語音合成積體電路都
    要貴，所以系爭案確具極大之功效增進及產業利用價值。
、依上，系爭案實質不同於VIDEOTEXT 專利，絕無原告所指並無新穎性及進步性之
    情事，系爭案之可專利性並不受VIDEOTEXT 專利而有影響。
(六)、綜上所陳，無論引證案或VIDEOTEXT 專利皆未構成系爭案新穎性及進步性之障礙
    ，且原告所提專家意見，亦屬推論而無理由，原處分及訴願決定並無違法不當之
    處，請判決駁回原告之訴。
    理  由
一、按凡新發明具有產業上利用價值者，得依本法申請專利，為本件系爭案核准時之
    七十五年十二月二十四日修正公布之專利法第一條所明定。又取得專利之發明有
    無違反專利法之情事而應撤銷其發明專利，應由舉發人附具證據證明之，倘其證
    據不足以證明系爭案有違專利法之規定，自應為舉發不成立之處分。
二、本件系爭第00000000號「語音合成系統消除瞬間雜音之編碼方法」發明
    專利案，主要係於偏移二進位之編碼方式中之語音訊號開始及結束時分別加入一
    段從○開始至靜音位階及從靜音位階至○之平緩碼，以消除電流瞬間變化所可能
    導致之雜音。原告所舉之舉發證據一為七十二年四月二十六日公開之日本昭五八
    ︱七○二九七號專利案（即引證案）。被告係以，引證案聲音訊號輸出波形前後
    亦附加具有一定斜度的波形，且亦係分別從低（○）至中心（靜音）位階及從中
    心至低位階予以加入，但其輸出方式二係將上行啟動波形與下行結束波形當作是
    一個詞來處理，輸出方式一更係按照順序時間進行加算或減算等演算，藉以合成
    該波形等，與系爭案之加入一段平緩碼之編碼方式仍有所不同，系爭案之平緩碼
    對引證案中具斜度的波形或「詞」而言，仍屬一下位概念之發明，仍具新穎性，
    系爭案未違反其核准時專利法第二條第一款之規定，乃為舉發不成立之處分。原
    告不服，提起訴願訴稱，被告僅就引證案第一種實施方式與系爭案進行比對，認
    為兩者技術內容不同，對於引證案第二種與系爭案實施例完全相同之輸出方式，
    則完全未敘明其比對內容或比對結果，事實上引證案輸出方式二之上升平緩波形
    或下降平緩波形可以被當作是在語音訊號前後各加上一段「訊號」或「語音」或
    「訊號波」，而隨該一連串語音訊號播放，不論其名稱為何，均與系爭案所稱之
    「平緩碼」涵意相同；且系爭案與引證案所揭示之專利技術，二者皆係用於減少
    聲音訊號開始及結束時所產生的雜音，且均係在一連串聲音訊號之開始與結束時
    加入一平緩波，是就應用範圍、技術特徵、應用效果等層面而言，二者並無不同
    ，實屬同類技術，被告徒以「具斜度的波形」或「詞」等不確定概念，企圖與系
    爭案使用之「平緩碼」乙詞相區隔，進而指兩者有上下概念之區別，其認定悖於
    事實，顯有違誤云云。訴願決定機關以，經查，本件原處分已明確就引證案之第
    一、二種輸出方式與系爭案進行比對，而系爭案係於語音訊號開始及結束時分別
    加入一段平緩碼之編碼方式，該平緩碼為「數位信號」，且系爭案為一編碼方法
    ，惟引證案中之「平緩波形」為一「類比信號」之輸出結果，並非一編碼方法，
    與系爭案不同。又引證案中譯本第四頁第二十二至二十八行，明確說明其實際輸
    出方式基本上為二者，其中方式一係按照順序時間進行加算或減算等演算，藉以
    合成ram 波形，方式二係將上行啟動波形與下行結束波形，當作是一個詞來處理
    （事先收錄Ram 波形，當作是預存的一個聲音波形）。該二輸出方式皆仍與系爭
    案之加入一段平緩碼之編碼方式不同，故該引證案無論是說明書中之各實施例或
    申請專利範圍及圖式所揭露者，皆與系爭案不同。復查，本件原處分係依據引證
    案中譯本第四頁第二十七行「二的方式則是把上行啟動波形與下行結束波形，當
    作是一個詞來處理」而比較，該引證案並未揭示該「詞」之內涵，且其內容中所
    提之「斜波」皆已為一「類比」輸出之結果；此外該引證案之斜波波形係如其第
    五圖所示之類比波形，該波形與訴願補充理由內原告自行繪製之圖甲、乙並不相
    同，亦與系爭案之圖一不同。訴願補充理由指該「具斜度的波形」或「詞」為「
    不確定概念」，然原告正是以該引證案中之「具斜度的波形」或「詞」等不確定
    概念，來指稱系爭案之平緩碼（其實施例為○○○○○一至○一一一一一或從○
    一一一一一至○○○○○一）不具新穎性，業據被告答辯論明，所訴核不足採。
    綜上所述，本件原告所提舉發證據尚不足證明系爭案有違其核准時專利法第二條
    第一款之規定，從而被告所為本件舉發不成立之處分，揆諸首揭法條規定，洵無
    違誤，應予維持。至原告於訴願階段另提出西元一九八八年二月十三日公開之日
    本專利特開昭六三︱三三九八七號案，稱其屬補強證據，並提出那智田博士、呂
    仁園教授針對引證案及前揭日本專利案與系爭案比較之專家意見書，主張該二專
    利案可證系爭案不具新穎性及進步性等節，查上開訴願附件及理由，均未於本件
    原舉發階段提出，且與原異議附件均不具關聯性，核屬新證據，尚非本件訴願案
    所得審究；又被告就系爭案所為之舉發五案係將引證案及前揭日本專利案併合審
    究，認系爭案較該二專利案不具進步性，而為舉發成立之處分，本件舉發六案則
    是針對系爭案與引證案就新穎性審查，二舉發案之引證證據既非完全相同，案情
    自異，故不能相提併論，是所訴二舉發案應為相同之認定乙節，並不足採。
三、原告於本件行政訴訟中猶執前詞爭議，訴稱，原告於原專利舉發案已指摘系爭案
    違反進步性，是本件訴願及行政訴訟程序應就系爭案有無欠缺進步性加以審酌，
    且退萬步言，縱認原告於專利舉發案未主張系爭案欠缺進步性，訴願決定機關仍
    應就進步性加以審查。系爭案係利用「於語音訊號開始及結束時分別加入一段平
    緩碼」之方法以「消除電流瞬間變化所導致之雜音」，其於技術上及效果上與引
    證案並無不同，且引證案於系爭案聲請前已見於公開刊物，早已為熟悉語音訊號
    處理人士所皆知之方法技術，故系爭案並非參加人所獨創，不具新穎性；而熟習
    該項技術者基於引證資料引證案所揭示之技術及概念，亦能輕易完成系爭案之技
    術，因之「於語音訊號開始及結束時分別加入一段平緩碼」、「消除電流瞬間變
    化所導致之雜音」此二技術方法，非但不具新穎性，亦不具進步性。第三人凌巨
    公司申請專利舉發案（第五案），該案訴願決定認定「系爭案乃運用該證據二、
    三（即引證案及VIDEOTEXT 專利）所揭露之技術、知識，復無增進之功效」，可
    知第五案舉發決定及訴願決定均已對系爭案欠缺新穎性與進步性，詳加認定。從
    而，第五案所據以舉發系爭案之基礎事實與證據資料（即引證案及VIDEOTEXT 專
    利）既與本件相同，則兩案應為相同之認定云云。惟查：
１、查原告除於本件專利舉發申請書（第六案）之第六點提及系爭案違反核准當時專
    利法第一條及第二條外，其餘內容皆僅具體主張系爭案不具新穎性，是原告僅依
    修正前專利法第二條第一款規定舉發系爭案不具新穎性，並未依修正前專利法第
    二條第五款規定舉發系爭案不具進步性。按被告八十九年十月出版之「專利審查
    基準」第1-9-23頁〔例２〕乙節第三段「．．．倘若異議或舉發理由及證據僅主
    張系爭案違反新穎性要件，並未主張其有違同法條．．．之進步性要件，而經審
    查認為並無違反新穎性情事，縱認可能違反進步性情形，基於對當事人未主張之
    事由，不應加以審理之故，亦不宜行使闡明權」，可知專利權之舉發係採當事人
    進行主義，而非原告所稱之職權調查主義，故系爭案之進步性於本件舉發第六案
    中非被告原審定所得論究之範疇。
２、前行政法院七十八年判字第四三七號判例著有：「原告於訴願程序中提出與本案
    系爭裝置相似之實物，既經證明與舉發本案時所提出刊物上登載之照片所指物品
    為同一物，則該物即係原告舉發本案之同一基礎事實之證據，顯非另一獨立之新
    證據，其提出自不受專利法施行細則第二十九條第四項自異議或舉發之日起一個
    月內補提理由及證據之限制。」此所謂基於「同一基礎事實之證據」應係指原舉
    發證據中已提及內容之進一步揭示者，如上開判例所指，原舉發證據為刊物上登
    載之物品照片，於訴願（甚或於行政訴訟）程序中進一步揭示該物品照片所指之
    實物，始屬基於「同一基礎事實之證據」，得作為原舉發證據之補強證據。本件
    原告於舉發證據中，並未提出VIDEOTEXT 專利及專家意見書，則其於訴願程序始
    提出VIDEOTEXT 專利及專家意見書，與其舉發證據即引證案不屬基於「同一基礎
    事實之證據」，顯為另一獨立之新證據，而非原告所稱之「補強證據」。
３、第三人凌巨公司申請專利舉發案（第五案），不但主張系爭案不具新穎性，亦主
    張系爭案不具進步性，且其舉發證據除引證案外，尚包括VIDEOTEXT 專利案，故
    該案訴願決定審定「系爭案乃運用該證據二、三（即引證案及VIDEOTEXT專利）
    所揭露之技術、知識，復無增進之功效」，與本件審定結果不同，並無任何違法
    之處。
４、系爭案係於語音訊號開始及結束時分別加入一段平緩碼之編碼方式，該平緩碼為
    「數位信號」，且系爭案為一編碼方法，惟引證案中之「平緩波形」為一「類比
    信號」之輸出結果，並非一編碼方法，與系爭案不同。又引證案中譯本第四頁第
    二十二至二十八行，明確說明其實際輸出方式基本上為二者，其中方式一係按照
    順序時間進行加算或減算等演算，藉以合成ram 波形，方式二係將上行啟動波形
    與下行結束波形，當作是一個詞來處理（事先收錄Ram 波形，當作是預存的一個
    聲音波形）。該二輸出方式皆仍與系爭案之加入一段平緩碼之編碼方式不同，故
    該引證案無論是說明書中之各實施例或申請專利範圍及圖式所揭露者，皆與系爭
    案不同。又本件原處分係依據引證案中譯本第四頁第二十七行「二的方式則是把
    上行啟動波形與下行結束波形，當作是一個詞來處理」而比較，該引證案並未揭
    示該「詞」之內涵，且其內容中所提之「斜波」皆已為一「類比」輸出之結果；
    此外該引證案之斜波波形係如其第五圖所示之類比波形，該波形與系爭案之圖一
    不同。原告固指該「具斜度的波形」或「詞」為「不確定概念」，然原告正是以
    該引證案中之「具斜度的波形」或「詞」等不確定概念，來指稱系爭案之平緩碼
    （其實施例為○○○○○一至○一一一一一或從○一一一一一至○○○○○一）
    不具新穎性，所訴核不足採。
四、綜上所述，原告之陳詞均不可採，則被告所為「舉發不成立」之處分，揆諸首揭
    規定，並無違誤，訴願決定予以維持，亦無不合。原告徒執前詞，訴請撤銷訴願
    決定及原處分，並無理由，應予駁回。
五、本件事證已臻明確，兩造其餘攻擊防禦方法與本件判決結果不生影響，故不逐一
    論述，併此敘明。
據上論結，本件原告之訴為無理由，爰依行政訴訟法第九十八條第三項前段判決如主
文。
中    華    民    國      九十一      年      十一      月    二十七    日
                              臺 北 高 等 行 政 法 院 第 二 庭
                                    審 判 長 法    官 徐瑞晃
                                             法    官 李得灶
                                             法    官 吳慧娟
右為正本係照原本作成。
如不服本判決，應於送達後二十日內，向本院提出上訴狀並表明上訴理由，如於本判
決宣示後送達前提起上訴者，應於判決送達後二十日內補提上訴理由書（須按他造人
數附繕本）。
中    華    民    國      九十一      年      十一      月    二十七    日
                                             書 記 官 劉道文
